【裁判字號】    95,上訴,1052
【裁判日期】    950727
【裁判案由】    業務過失致死
【裁判全文】
臺灣高等法院臺中分院刑事判決        95年度上訴字第1052號
上  訴  人
即  被  告  戊○○
上列上訴人因業務過失致死案件，不服臺灣南投地方法院94年度
訴字第637號中華民國95年4月6日第一審判決（起訴案號：臺灣
南投地方法院檢察署94年度偵字第3348號），提起上訴，本院判
決如下：
    主  文
原判決撤銷。
戊○○從事業務之人，因業務上之過失致人於死，處有期徒刑伍
月，如易科罰金，以佰元折算壹日。
    事  實
一、戊○○曾於民國（下同）88年間，因違反臺灣地區與大陸地
    區人民關係條例案件，經臺灣臺中地方法院判處有期徒刑6
    月，如易科罰金以300元折算1日確定，於88年11月25日易科
    罰金執行完畢。緣「杰盟營造有限公司」（下稱杰盟公司）
    負責人劉吉祥（涉嫌業務過失致死部分由檢察官另為不起訴
    處分）於93年間，承包由「中華電信股份有限公司臺灣中區
    電信分公司南投營運處」所發包「省道臺63甲線路段之管線
    埋設施作工程」（下稱系爭工程）後，將系爭工程交由股東
    戊○○負責指揮施工，戊○○於指揮施作系爭工程時，為從
    事業務之人，應注意、能注意而疏未注意應將系爭工程之柏
    油路面予以舖設（壓填）堅實，致施工路段之部分柏油路面
    因未壓填堅實，於93年6月底完工後形成柏油路面鬆軟凹陷
    之情狀。93年7月21日下午5時40分許，適有李晏育駕騎牌照
    號碼FR9- 038號重型機車，途經系爭工程路段之南投縣草屯
    鎮○○路臺63甲線公路0公里500公尺處北向車道（往臺中方
    向）時，因該路段柏油路面鬆陷不堅實，致李晏育機車前輪
    陷入路面凹洞後失控彈起，落地後連人帶車左傾往前擦地滑
    行，李晏育當場受有重創，經送醫後，終因顱內出血不治死
    亡。
二、案經甲○○、丙○（李晏育之父、母）訴請臺灣南投地方法
    院檢察署檢察官偵查起訴。
    理  由
一、訊據被告即上訴人（以下簡稱被告）戊○○固坦承系爭工程
    由其負責指揮施工，以及被害人李晏育於93年7月21日下午5
    時40分許，駕騎機車行經系爭工程前揭路段，因故人車倒地
    、傷重不治死亡之事實，但矢口否認有何過失致人於死犯行
    ，辯稱：本件車禍發生伊並非實際施作的人，車禍當時伊係
    在太平工作，系爭工程是93年6月底完工，同年7月2日發生
    72水災，路面才有凹陷，案發當日上午在同一路段發生另起
    車禍後，伊已委請丁○○將路面凹陷處填平，下午發生之本
    件車禍，應非由於路面凹陷所造成，伊對於李晏育之死亡，
    並無過失責任云云。
二、經查：
  (一)被告係本件工程之負責人，業據被告於偵查中自承：本肇事
    路段的中華電信埋設管路的工程是由我負責施工的等語（見
    臺灣南投地方法院檢察署94年度他字第637號卷第20頁），
    核與杰盟公司負責人劉吉祥於偵查中指稱：該工程是由我們
    交由公司股東戊○○負責」（見臺灣南投地方法院檢察署94
    年度他字第637號卷第20頁），以及證人即中華電件南投區
    段監工己○○於本院審理時證稱：「本件是杰盟公司承包這
    個工程，被告他是工地負責人」等語相符（見本院卷第43頁
    ），是被告嗣辯稱本件工程並非由伊實際施作云云，即非可
    採，雖被告另舉證人乙○○於本院審理行交互詰問時證稱：
    「（被告問：93年7月21日發生車禍時，我人在何處？）當
    時他在太平工作，我要證明他那時在太平那裡工作，日期是
    93年3月16日至93年4月4日這是一個階段，另一個階段93 年
    6月24日開工至93年8月17日他又報停工，施工54日。太平市
    ○○○○道路要拓寬，所以當時他們是日夜施工。」等語（
    見本院審理卷第43頁），惟被告於本院當日審理時亦自承：
    工程當時要兩邊跑，我無法兩邊跑等語（見本院審理卷第43
    頁），仍無從以此認被告非上開工地之實際施作人，附此敘
    明。
  (二)又前揭南投縣草屯鎮○○路臺63甲線公路0公里500公尺處北
    向車道，於93年7月21日下午發生本件車禍後，經南投縣政
    府警察局草屯分局（下稱草屯分局）員警蔣正忠、謝琪裕、
    李錫湟、陳魏忠到場處理，四人均發現路面確有凹陷之情形
    ，此據證人蔣正忠在偵、審中及證人謝琪裕、李錫湟、陳魏
    忠於原審審理時到庭結證明確，並有道路交通事故現場圖、
    道路交通事故調查報告表各1份附於相驗卷內，及現場照片
    12張附於原審卷內可稽。
  (三)關於上開現場照片部分，被告雖以其中3張顯示路面凹陷情
    況及持原子筆比對凹陷深度之照片，與當日上午同一地點發
    生另起車禍之現場照片完全相同，而質疑員警涉嫌挪用照片
    登載不實；並舉證人丁○○到庭，作為被告於當日上午另起
    車禍發生後，旋即委請丁○○將路面凹陷填平之證據方法。
    經原審向草屯分局調取上開地點於案發當日上、下午發生車
    禍之道路交通事故照片黏貼紀錄表正本比對結果，其中3張
    顯示路面凹陷情況及持原子筆比對凹陷深度之照片，上、下
    午黏貼紀錄表之照片畫面確屬相同（上午之照片見原審卷第
    36頁上方、第37頁下方、第38頁上方，下午之照片見原審卷
    第64頁下方及第65頁上、下方）。而據證人蔣正忠於原審審
    理時證稱：因當日下午發生的本件車禍，其路面狀況與當日
    上午同一地點發生的另起車禍相同，伊才借用同事上午拍攝
    的照片（見原審94年12月22日審判筆錄），此與證人即案發
    當日上、下午皆有到場處理各該車禍之員警陳魏忠於原審審
    理時證述：蔣正忠曾向伊借用上午的車禍照片，因伊有多洗
    就拿給蔣正忠，不知道蔣正忠會引用在下午的車禍卷宗裡等
    語相符（見原審95年3月16日審判筆錄）。則本件車禍之道
    路交通事故照片黏貼紀錄表中，顯示路面凹陷情況及持原子
    筆比對凹陷深度之3張照片，為員警蔣正忠借用同事陳魏忠
    就當日上午同一地點另起車禍所攝現場照片，固為不爭之事
    實。然除此3張照片外，前述相驗卷內所附道路交通事故現
    場圖，業已繪出該處路面不平整並記載「路面凹陷」字樣（
    見相驗卷第5頁），道路交通事故調查報告表(一)「路面狀況
    」之「路面缺陷」欄，亦已明確選填「有坑洞」該項（見相
    驗卷第6頁），且於原審審理時，證人蔣正忠證稱：本件車
    禍發生後，伊去現場處理，發現外側車道路面有面積蠻大的
    凹陷，完全沒有被填補的痕跡（見原審94年12月22日審判筆
    錄）；證人謝琪裕證稱：當天下午伊去現場處理時，路面有
    明顯的凹陷，伊有拿塑膠護欄放在路面凹陷處，伊能確定路
    面的情況是和原審卷第64頁下方的照片相同；證人李錫湟證
    稱：當天下午伊到現場處理時，路面有凹陷情況，伊所看到
    路面凹陷的情況，跟原審卷第64頁下方的照片一樣；證人陳
    魏忠證稱：就伊所見車禍現場的凹洞，早上跟下午完全一樣
    ，早上發生車禍後，伊有打電話到工務段請求修補，但是並
    沒有修補，所以伊下午去看的時候，路面凹洞的情形跟早上
    一模一樣（以上3人見原審95年3月16日審判筆錄）。從而本
    件車禍發生時，肇事路段確呈路面凹陷之情況，且其凹陷情
    形與原審卷第64頁下方照片所示畫面相同，已堪認定。至於
    蔣正忠就本件車禍實際所攝之照片中（見原審卷第88至92頁
    所附照片及證物袋所附底片、光碟片），雖未見路面有何凹
    陷之情形，惟經比對陳魏忠就同日上午另起車禍所攝顯示路
    面凹陷情況之照片（見原審卷第36頁上方），於路面凹陷處
    前端有一圓形人孔蓋，蔣正忠就本件車禍實際所攝之路面照
    片則均無此圓形人孔蓋，顯見係因二者拍攝之角度不同、蔣
    正忠拍攝時並未攝取路面凹陷之畫面，始造成其照片中未見
    路面凹陷情形之結果。又被告所舉證人丁○○於原審審理時
    結證稱：93年7月21日上午9點多，伊有接獲業主中華電信公
    司通知，說南投縣草屯鎮○○路臺63甲線500公尺處有凹陷
    ，要伊去填補，伊於上午10點多將近11點去填補，將近中午
    填補完成等語（見原審94年12月22日審判筆錄），核與上述
    道路交通事故現場圖、道路交通事故調查報告表(一)之記載及
    證人蔣正忠、謝琪裕、李錫湟、陳魏忠之證詞相違，此或因
    丁○○就填補凹陷之日期記憶差誤（將本件車禍後始行填補
    誤記為本件車禍前即已填補），或因有意迴護被告而故為不
    實陳述，其證詞尚難採信。被告雖於本院辯稱：當初製作的
    交通事故現場圖，判決書上有十七公尺的距離，但是在蔣正
    忠的事故現場圖並沒有十七公尺的刮痕，因為蔣正忠若是有
    的話，會在上面製作註明，所以我認為蔣正忠製作不實的現
    場圖，又蔣正忠、謝琪裕、李錫湟、陳魏忠四個警員是同事
    ，由照片也可以顯示出來，他們是在事故現場，並沒有在坑
    洞那裡，所以我認為他們有串證之嫌等語（見本院卷第45
    頁背面），惟查：卷附道路交通事故現場圖在與三十三公尺
    刮地痕連接處，即清楚標有１７字樣（見相驗卷第5頁），
    且原審係載稱：「李晏育駕騎機車行經路面凹陷處17公尺後
    ，出現33公尺之刮地痕，隨後人車倒地」，並非載稱：以證
    人蔣正忠於本院審理時證稱：「有17公尺的刮地痕」，是被
    告所辯，顯有誤會。另道路交通事故現場圖標明發生時間為
    「93年7月21日17時40分」，並繪有「路面凹陷」、且於肇
    事經過摘要欄亦明載有「因路面凹陷失控」（見相驗卷第5
    頁），與謝琪裕、李錫湟、陳魏忠證述路面凹陷情節相符，
    從而被告上開所辯，顯非可採。
  (四)被告雖提出丁○○擔任負責人之安田工程行開立予杰盟公司
    之統一發票影本1紙（見本院卷第60頁），其開立日期為93
    年12月6日、品名為管道施工費、金額為新臺幣（下同）
    300,000元（含銷售額285,714元及營業稅14,286元），且更
    於本院審理時辯稱：「本件工程出了四個車禍，其中有一件
    是證人丁○○去與人家和解的，公司也替證人丁○○出錢了
    。當時證人丁○○要三十萬我就給他，他要多少我都給他，
    若不是承包的話，我也不會給他。‧‧‧當時他代表公司去
    和解的，當時他有承包，所以才有權利去和解。」等語（見
    本院卷第44頁背面），惟據丁○○證稱該項金額係伊為杰盟
    公司施作系爭工程之工程款；然此筆300,000元之管道施工
    費，是否確有包括丁○○於「93年7月21日將近中午時」，
    已將本件車禍地點路面凹陷填平之工程款在內？仍屬無從證
    明。且證人丁○○更於本院證稱：「（被告問：當初是否二
    件工程急迫，我才全部委託你去管理，至於價格也都談好了
    ？）當時談好的價格，因為不好作，我不要作，所以他要我
    按日計酬，幫忙做完。（被告問你承不承認有承包？）不承
    認，而且也沒有契約書。工程承包本來就要有合約書。（和
    解）是我與被告的太太去的，因為錢是公司的，他說我比較
    清楚，因為工程我有去做工，狀況比較瞭解，所以我才去的
    。」等語（見本院卷第44頁背面），而被告亦於本院審理時
    自承：「公司拿支票委託我太太與他去的。」等語（見本院
    卷第45頁背面），均無從以丁○○參與和解，認本件工程之
    路面凹陷與被告無關，且不論依丁○○上開證述，抑或其所
    開立之工程款統一發票，均不足以推翻前述積極證據，逕為
    對被告有利之認定。且參諸道路交通事故現場圖標明發生時
    間為「93年7月21日17時40分」以觀，被告辯稱於當日上午
    同一地點發生另起車禍後，即委請丁○○將路面凹陷填補完
    成云云，當係卸責之詞，無可憑信。
  (五)被害人李晏育因本件車禍死亡，業經臺灣南投地方法院檢察
    署檢察官會同醫事檢驗員相驗屬實，製有勘驗筆錄、相驗屍
    體證明書及驗斷書附於相驗卷內為憑。觀諸道路交通事故現
    場圖所繪，李晏育駕騎機車行經路面凹陷處17公尺後，出現
    33 公尺之刮地痕，隨後人車倒地，遺有安全帽及血跡（見
    相驗卷第5頁）。參以證人蔣正忠於原審審理時證稱：伊沿
    著李晏育機車倒地後的刮地痕往回找，看到路面的凹陷處，
    該機車右側完全沒有擦撞的痕跡，只有左側有刮地造成的擦
    痕。則本件車禍之發生，應係由於李晏育機車前輪陷入路面
    凹洞後失控彈起，落地後連人帶車左傾往前擦地滑行，終因
    頭部受創傷重不治死亡。被告負責指揮施作系爭工程，應注
    意、能注意而疏未注意應將系爭工程之柏油路面予以舖設（
    壓填）堅實，致施工路段之部分柏油路面因未壓填堅實，於
    完工後形成柏油路面鬆軟凹陷之情狀，造成本件車禍發生，
    顯然具有過失，且其過失行為與李晏育之死亡結果間，存有
    相當因果關係，亦屬灼然。事證明確，被告犯行堪以認定。
三、核被告自承負責系爭工程之指揮施作，為從事業務之人，其
    於執行業務時，因過失致被害人死亡，係犯刑法第276條第2
    項之業務過失致人於死罪。另查刑法第47條業於94年1月7日
    修正為受徒刑之執行完畢，或一部之執行而赦免後，五年以
    內『故意』再犯有期徒刑以上之罪者，為累犯，若再犯之罪
    為『過失犯』，則無累犯規定之適用、並於94年2月2日公布
    ，而於95年7月1日施行，然依修正前刑法第47條之規定，過
    失犯亦可構成累犯，此項變動影響行為人之刑罰法律效果，
    係屬新修正刑法第2條第1項之「法律變更」，自應依新修正
    刑法第二條第一項前段之規定為新舊法比較，從有利於被告
    之新法，是被告雖曾於88年間，因違反臺灣地區與大陸地區
    人民關係條例案件，經臺灣臺中地方法院判處有期徒刑6月
    ，如易科罰金以300元折算1日確定，於88年11月25日易科罰
    金執行完畢，惟依上開新修正刑法第47條之規定，被告係屬
    過失犯，是對被告不論以累犯，附予敘明。另被告行為後，
    罰金罰鍰提高標準條例第2條業於95年5月17日刪除第2條條
    文；並自95年7月1日施行，而刑法第41條第1項前段關於易
    科罰金之折算標準已由舊法之銀元1百元、2百元、3百元修
    正為新台幣1千元、2千元、3千元，因屬科刑規範事項之變
    更，其折算標準為裁判時所應諭知，自有就新舊法規定比較
    之必要，經比較新舊法結果，以被告戊○○行為時之舊法較
    為有利於被告，是依刑法第2條第1項前段之規定，應適用被
    告行為時之舊法即依修正前刑法第41條第1項前段、修正前
    罰金罰鍰提高標準條例第2條之規定，諭知以銀元3百元折算
    1 日為易科罰金之折算標準，併此敘明。原審判決認被告罪
    證明確予以論罪科刑固非無見，惟原審未及適用新修正刑法
    第47條之規定，對被告論以累犯，且加重其刑，尚有未洽，
    被告否認犯行，指摘原審判決不當，雖無理由，惟原審判決
    上開可議之處，自應由本院將原審判決予以撤銷改判。爰審
    酌被告有上開如犯罪事實欄所載之犯罪紀錄，及其過失程度
    、所生危害、犯後否認過失之態度，及已與被害人家屬成立
    和解（有告訴人甲○○、丙○之陳報狀一份在卷可稽）等一
    切情狀，量處被告有期徒刑5月，並諭知易科罰金之折算標
    準。
據上論斷，應依刑事訴訟法第369條第1項前段、第364條、第299
條第1項前段，刑法第2條第1項前段、第276條第2項、第41條第1
項前段，修正前罰金罰鍰提高標準條例第1條前段、第2條，判決
如主文。
本案經檢察官庚○○到庭執行職務。
中    華    民    國    95    年    7    月    27    日
               刑事第三庭  審判長法  官  王  增  瑜
                                 法  官  陳  欣  安
                                 法  官  胡  忠  文
上列正本證明與原本無異。
如不服本判決應於收受送達後十日內向本院提出上訴書狀，其未
敘述上訴之理由者並得於提起上訴後十日內向本院補提理由書（
均須按他造當事人之人數附繕本）。
                                 書記官  陳  麗  玉
中    華    民    國    95    年    7     月    28    日
附錄論罪科刑法條：
刑法第276條
因過失致人於死者，處2年以下有期徒刑、拘役或2千元以下罰金
。
從事業務之人，因業務上之過失犯前項之罪者，處5年以下有期
徒刑或拘役，得併科3千元以下罰金。
（上開罰金數額，依法提高10倍。）
                                                      Ｆ


司法院資訊處製作；財團法人民間司法改革基金會備份。
